臺灣高等法院臺中分院民事判決　　　　　 95年度上字第403號
上　訴　人　己○○
　　　　　　丙○○
　　　　　　乙○○
　　　　　　戊○○
上列四人
訴訟代理人　潘宏坤律師
被上訴人　　庚○○　住臺中縣龍井鄉○○路○段95巷91號
訴訟代理人　張績寶律師
複代理人　　張瓊文律師
　　　　　　甲○○　住臺中市○○路○段101號81樓
上列當事人間請求返還買賣價金事件，上訴人對於中華民國95年
9月29日臺灣臺中地方法院95年度訴字第2201號第一審判決提起
上訴，本院於96年4月11日言詞辯論終結，判決如下：
    主  文
上訴駁回。
第二審訴訟費用由上訴人負擔。
本判決於被上訴人依第一審判決為假執行時，上訴人如於執行標
的物拍賣、變賣或物之交付前，分別以新台幣伍拾貳萬零參佰元
為被上訴人預供擔保，得免為假執行。
    事實及理由
一、被上訴人起訴主張：(1)伊於民國（下同）八十二年六月間，
    與上訴人己○○、丙○○、乙○○、戊○○，及原審共同被
    告紀錦隆，及童瑞卿、紀柄辰、紀銘津、紀壬弘之被繼承人
    紀清吉等六人，就坐落臺中縣龍井鄉○○段三六二、三六二
    －一、三六二－二地號等三筆屬於祭祀公業紀長者所有之土
    地，訂立土地買賣契約。其後該三筆土地曾一度辦理所有權
    移轉登記予伊所指定之辛○○名下。嗣因祭祀公業紀長者之
    派下員紀鎬銘等十一人，認上述移轉登記之處分行為未經祭
    祀公業之全體派下員同意，應屬無效，因而起訴請求塗銷上
    述三筆土地中之第三六二－一地號（下稱系爭土地）之所有
    權移轉登記。其後歷經多次審判，最後由本院以九十一年度
    重上更(三)字第十八號判決系爭土地過戶予辛○○之所有權移
    轉登記應予塗銷，並經最高法院以九十三年度台上字第二０
    ０二號判決上訴駁回而告確定。系爭土地移轉予辛○○之所
    有權移轉登記，因而遭到塗銷，而回復為祭祀公業紀長者名
    下。(2)伊於此之後，曾發函催告賣方即本件上訴人等四人，
    及原審共同被告紀錦隆、童瑞卿、紀柄辰、紀銘津、紀壬弘
    等五人應履行系爭土地之買賣契約，將系爭土地辦理所有權
    移轉登記予伊。惟上訴人等四人及原審共同被告紀錦隆、童
    瑞卿、紀柄辰、紀銘津、紀壬弘等五人經催告後，仍拒不履
    約辦理所有權移轉登記，顯已構成給付遲延。嗣經伊再度發
    函催告上訴人等四人，及原審共同被告紀錦隆、童瑞卿、紀
    柄辰、紀銘津、紀壬弘等五人應於相當期限內履行契約，然
    上訴人等迄今仍置之不理。為此，伊以本起訴狀繕本之送達
    ，作為對上訴人等四人及原審共同被告紀錦隆、童瑞卿、紀
    柄辰、紀銘津、紀壬弘等五人解除買賣契約之意思表示。則
    系爭買賣契約於解除之後，上訴人等四人及原審共同被告紀
    錦隆、童瑞卿、紀柄辰、紀銘津、紀壬弘等五人應將伊已給
    付之買賣價金共新臺幣（下同）三百一十二萬一千八百元併
    加計自受領時起算之利息償還予被上訴人等語，起訴聲明求
    為判決：上訴人己○○、丙○○、乙○○、戊○○及原審共
    同被告紀錦隆應各給付上訴人五十二萬零三百元，原審共同
    被告童瑞卿、紀柄辰、紀銘津、紀壬弘（以上四人為訴外人
    紀清吉之繼承人）應連帶給付上訴人五十二萬零三百元，及
　　均自八十三年六月十四日起至清償日止按年息百分之五計算
　  之利息（原審判決後，原審共同被告紀錦隆、童瑞卿、紀柄
    辰、紀銘津、紀壬弘未聲明不服，此部分已確定）。答辯聲
    明求為判決：如主文所示。
二、上訴人則以：(1)系爭土地於八十四年三月九日，因上開祭祀
    公業紀長者與被上訴人之妻辛○○簽訂之買賣契約，而辦妥
    所有權移轉登記。被上訴人至提起本件訴訟前（八十二年至
    九十五年），十三年餘並未因系爭買賣契約而對上訴人有何
　　主張，可見被上訴人與伊四人並無系爭買賣契約之存在。(2)
　　依被上訴人所提契約書，系爭買賣契約所列「甲方」為「紀
  　清吉等人」，未寫明幾人，有可能是一人或所有派下員。又
　　依該契約書第七、「本契約壹式伍份，甲乙雙方各執壹份」
  　等字，可見「甲方」僅執壹份，益證「甲方」僅紀清吉一人
    。依該契約書，「甲方」簽約人僅紀清吉一人，上訴人等四
　　等人並未在場，上訴人等四人亦未授與紀清吉代理權。且依
　  該契約書第二頁，系爭買賣契約所列上訴人「姓名、住址、
    蓋章」部分，上訴人乙○○否認有簽名蓋章。其餘上訴人三
    人簽名蓋章時，並非同意訂立系爭買賣契約而簽名蓋章，係
    為同意有關建造公祠之事而簽名蓋章，當時無第一頁，且第
    二頁紙張前面全部空白，系爭買賣契約第一頁與第二頁間無
    騎縫章，縱使紀清吉將之移花接木，放入系爭買賣契約後面
    ，充其量亦僅能解為：以祭祀公業之派下員身分，同意處分
    祭祀公業之土地而已，不因而變成系爭買賣契約之當事人。
    (3)被上訴人主張收受買賣價款三百二十七萬五千二百元，並
　　非上訴人，上訴人亦否認有收受買賣價款情事，而紀清吉並
　  非上訴人之代理人，紀清吉亦未將款交予上訴人，縱使其有
    以何種身分收受買賣價款情事，亦與上訴人等無關。(4)祭祀
　　公業登記之全體派下員，僅紀育水、紀華山、紀迺潛、紀華
　　嶽、丁○○、紀炳煥、紀鉛昭、紀梓昭、紀華松九人，上訴
  　人並非登記之派下員，被上訴人在簽約時，明知未經祭祀公
    業之全體派下員同意，紀清吉一人不可能簽約賣祭祀公業所
    有之土地，即知系爭土地有權利之瑕疵，而被上訴人尚與紀
    清吉簽約，其後被其他祭祀公業之派下員紀鎬銘等訴請塗銷
    系爭土地之所有權移轉登記，若有權利瑕疵情事，依民法第
    三百五十一條規定「買受人於契約成立時，知有權利之瑕疵
    者，出賣人不負擔保之責」，被上訴人無權解除系爭買賣契
    約等語，資為抗辯。上訴聲明求為判決：(一)原判決廢棄。(二)
    前開廢棄部分，被上訴人在第一審之訴駁回。(三)第一、二審
    訴訟費用由被上訴人負擔。
三、本件不爭執事項：
(一)、系爭土地原登記屬於祭祀公業紀長者所有，嗣於八十四年三
    月九日移轉登記為辛○○所有。
(二)、八十五年間，因祭祀公業紀長者之派下員紀鎬銘等人，認上
    述移轉登記之處分行為未經祭祀公業之全體派下員同意，應
    屬無效，因而起訴請求塗銷系爭土地移轉予辛○○之所有權
    移轉登記；其後歷經多次審判，最後由本院以九十一年度重
    上更(三)字第十八號判決系爭土地過戶予辛○○之所有權移轉
    登記應予塗銷，並經最高法院以九十三年度台上字第二００
    二號判決上訴駁回確定；系爭土地因而回復為祭祀公業紀長
    者名下。
(三)、紀清吉於九十二年二月十一日死亡，而原審共同被告童瑞卿
    、紀柄辰、紀銘津、紀壬弘為其繼承人。
四、本件爭執事項：
(一)、上訴人是否為系爭買賣契約之當事人？
(二)、上訴人是否收受買賣價款？
(三)、被上訴人是否有權解除買賣契約？
(四)、本件買賣是否為權利瑕疵？
五、得心證之理由：
(一)、被上訴人主張：上訴人等四人確係系爭土地之買賣契約之出
    賣人之一，業經被上訴人於原審起訴狀中，提出系爭土地之
    買賣契約書影本為據。且紀清吉於臺灣臺中地方法院檢察署
    八十四年度偵字第一三三三八號侵占等案件中，曾以證人身
    分證稱，系爭土地確係由己○○、丙○○、乙○○、戊○○
    、紀錦隆及紀清吉等人共同出賣予被上訴人等語；上訴人則
    辯稱：上訴人等人並非系爭土地之買賣契約之共同出賣人，
    實際上與被上訴人簽訂買賣契約者，僅有紀清吉一人等語。
    經查：
(1)、被上訴人於八十二年六月間，與上訴人己○○、丙○○、乙
    ○○、戊○○，及原審共同被告紀錦隆，及童瑞卿、紀柄辰
    、紀銘津、紀壬弘之被繼承人紀清吉等六人簽訂祭祀公業紀
    長者土地買賣契約書，雙方約定：就坐落臺中縣龍井鄉○○
    段第三六二、三六二－一、三六二－二地號等三筆土地，面
    積分別為０‧０二一五公頃、０‧一三七六公頃、０‧００
    七三公頃，全部面積０‧一六六四公頃，換算坪數為五百０
    三‧三六坪出賣予被上訴人（買賣契約第八條參照）。又依
    買賣契約第二、六條約定，本件買賣價金係以每坪一萬五千
    元計算，惟雙方議定被上訴人僅支付一半價金即可，因而本
    件買賣總價款為三百七十七萬五千二百元（即１５０００元
    ×５０３‧３６坪／２＝0000000元），並經上訴人
    己○○、丙○○、乙○○、戊○○，及原審共同被告紀錦隆
    、訴外人紀清吉等六人分別簽名或蓋章在案，此有上開買賣
    契約書附原審卷可查（見原審卷第十五頁以下）。上訴人雖
    否認上開買賣契約書之真正，惟據證人丁○○於本院證稱「
    （上訴人訴訟代理人問：你稱承買人由庚○○出面，出賣人
    係何人？）答：契約上所載的他們共同六人來處理的。」，
    「〔上訴人訴訟代理人問：八十三年十月十七日提出給地政
    事務所的買賣契約是如何得來（提示原法院八十五年度重訴
    字第四五九號第三十三頁）〕？答：我們有六大房，我們要
    解決我們這房的土地財產時，把祭祀公業登記下來，我們是
    派下員，後來他們那房土地要處理好了之後，契約也做好了
    ，交給派下員要處理，就是由我們配合他們來解決土地，因
    此有這個形式。」等語（見本院卷第７２頁正面、第７０頁
    反面），即系爭土地之買賣係有上訴人四人與原審共同被告
    紀錦隆及童瑞卿、紀柄辰、紀銘津、紀壬弘之被繼承人紀清
　　吉與被上訴人買賣，事後才有丁○○以祭祀公業紀長者管理
　  人之身分另訂立制式之公契（即原法院八十五年度重訴字第
    四五九號第３２、３３頁所附之土地建築改良物買賣所有權
    移轉契書），又上開系爭買賣契書上甲方之簽名雖僅紀清吉
    一人，但紀清吉已載明係派下員「代表人」，足認紀清吉有
    代表同房之宗親即上訴人等四人及原審共同被告紀錦隆等人
    與被上訴人簽立系爭買賣契約，故應認系爭買賣契約為真實
    ，至證人丁○○雖亦證稱伊並無目睹上訴人簽立系爭契約等
    語，惟證人丁○○並非系爭契約之當事人或見證人，係當時
    祭祀公業紀長者之管理人，對祭祀公業財產之處理情形自最
    為清楚，是其有無目睹上訴人簽立系爭契約，並不影響系爭
    契約之真實性。本件系爭買賣契約既為真實，則系爭買賣契
    約書之頁數間是否有騎縫章，亦不影響其真正。雖上訴人再
    謂，伊等四人並非祭祀公業紀長者之派下員，故不可能授權
    紀清吉與被上訴人簽立系爭買賣契約等語，雖證人丁○○亦
    稱依法而言，上訴人等四人並非祭祀公業紀長者之派下員，
    但其證稱上訴人與紀清吉係同房，故交給紀清吉管理，顯見
    縱上訴人等四人並非祭祀公業紀長者之派下員，但既與紀清
    吉同房並委由紀清吉管理祭祀公業紀長者之同房派下財產，
    顯見其間利害關係，故委託紀清吉處理同房派下財產，始與
    被上訴人簽立買賣契約，應認合乎常情；上訴人又再引被上
    訴人之妻辛○○於原法院八十五年度重訴字第四五九號中之
    陳述系爭買賣價款為七百十五萬五千二百元係交付給祭祀公
    業管理人紀清吉，與本件買賣價款三百二十七萬五千二百元
    及被上訴人主張不符，可見系爭買賣僅係紀清吉個人之行為
    等語。惟查證人辛○○係被上訴人之妻，且係因被上訴人購
    買系爭土地時，因地目為田而其末具購買人資格才以其妻辛
    ○○名義登記，簽訂系爭契約均由被上訴人處理，業經證人
    辛○○於本院證述甚明（見本院卷第６９、７０頁），足見
    證人辛○○僅是登記名義人，故有關本件買賣當時之各細節
    ，尚難以其陳述遽認為真實，故上訴人之上開抗辯及所引證
    人辛○○於另案原法院八十五年度重訴字第四五九號中之陳
    述，均不足資為有利於上訴人之證據。
(2)、上訴人等四人對於上開買賣契約，上訴人乙○○否認有簽名
    或蓋章；其餘上訴人則主張係同意建造公祠之事而為簽名或
    蓋章等語置辯。惟查，依兩造簽訂之前開買賣契約上載明「
    立契約祭祀公業紀長者派下員代表人：甲方紀清吉」等語，
    輔以紀清吉於臺灣臺中地方法院檢察署八十四年度偵字第一
    三三三八號侵占等案件中，證稱：「（檢察官問：有否將龍
    津段土地（三六二、三六二－一、三六二－二地號）賣給庚
    ○○？）有，我們共六大房，此地以前為鴨寮，此地原來就
    是庚○○家人在使用，也住該地，蓋矮房子住，沒有翻修，
    因有二大房的房地都有在陸續處理，我這房也陸續在處理，
    這土地買賣經過我叔公丙○○、乙○○、戊○○，及我堂叔
    己○○、紀錦隆及我共三代人出面處理，同意將土地賣給他
    ，賣了三百二十七萬五千二百元，存在基金內‧‧‧」等語
    （見前開偵查卷第四十八頁以下），是故上開買賣契約應是
    上訴人己○○、丙○○、乙○○、戊○○，及原審共同被告
    紀錦隆等五人共同推派紀清吉為代表人，已如前述，其等因
    而與被上訴人簽訂買賣契約，足堪認定，是上訴人等四人否
    認為系爭土地之買賣契約之出賣人，委不足取。
(二)、被上訴人主張：依買賣契約第三條規定，全體出賣人係指定
    由派下員紀清吉代理收受，而紀清吉確已分二次收取訂金五
    十萬元及尾款三百二十七萬五千二百元，並提出收據為證等
    語；上訴人則否認有收取前開買賣價款，且祭祀公業紀長者
    管理人丁○○於八十五年九月十一日原審法院八十五年度重
    訴字第四五九號審理時，證稱：系爭土地買賣的錢，仍留在
    祭祀公業以基金處理，亦證上訴人等四人並無收受該買賣價
    款等語。經查：
(1)、依兩造簽訂之前開買賣契約第三條約定，買賣價款交由派下
    員紀清吉負責收訖（見原審卷第十五頁），而依紀清吉於八
    十三年六月十四日出具之收據，亦載明：「茲收到庚○○承
    續龍津段３６２地號面積０．０２１５公頃所有權全部，龍
    津段３６２之１地號面積０．１３７６公頃所有權全部，龍
    津段３６２之２面積０．００７３公頃所有權全部，以上共
    計５０３．３６坪，土地款尾款新台幣佰式拾柒萬伍仟貳
    佰元整，已收取。」等語，收款人欄復經紀清吉簽名加蓋印
    章，並記載身份證字號及住址在案，此有該紙收據附卷足稽
    （見原審卷第三十七頁）。
(2)、又查上訴人等四人雖否認有收取前開買賣價款，惟於上訴理
    由狀內主張：祭祀公業紀長者管理人丁○○於八十五年九月
    十一日原審法院八十五年度重訴字第四五九號審理時，證稱
    ：系爭土地買賣的錢，仍留在祭祀公業以基金處理（見本院
    卷第四十三頁）等語，參以紀清吉於偵查時所為之上開證詞
    ，足見被上訴人確已將買賣價款交予上訴人己○○、丙○○
    、乙○○、戊○○，及原審共同被告紀錦隆等五人共同推派
    之代表人紀清吉，故被上訴人主張確已將買賣價款交予紀清
    吉等語，應為可採。至於上訴人等四人是否自紀清吉處收取
    買賣款，乃其等四人與紀清吉之內部關係，自不能以此否認
    未有收取上開買賣價款，是上訴人上開主張未收買賣價款云
    云，為不足採。
(三)、上訴人再以，本件祭祀公業登記之全體派下員，僅紀育水、
    紀華山、紀迺潛、紀華嶽、丁○○、紀炳煥、紀鉛昭、紀梓
　　昭、紀華松九人，伊並非登記之派下員，被上訴人在簽約時
　  ，明知未經祭祀公業之全體派下員同意，紀清吉一人不可能
    簽約賣祭祀公業所有之土地，即知系爭土地有權利之瑕疵，
    而被上訴人尚與紀清吉簽約，其後被其他祭祀公業之派下員
    紀鎬銘等訴請塗銷系爭土地之所有權移轉登記，依民法第三
    百五十一條規定買受人於契約成立時，知有權利之瑕疵者，
    出賣人不負擔保之責，被上訴人無權解除系爭買賣契約等語
    。惟按「當事人主張有利於已之事實者，就其事實有舉證之
    責任。」民事訴訟法第二百七十七條前段定有明文。查上訴
    人辯稱伊等四人並非登記之派下員，被上訴人在簽約時，明
　　知未經祭祀公業之全體派下員同意，卻簽約賣祭祀公業所有
　  之土地，則其主張被上訴人與紀清吉簽約之「明知」之積極
    事實，應負舉證責任，惟並未舉證以實其說，從而，尚難認
    被上訴人於簽立系爭買賣契約時明知有上開未經祭祀公業之
    全體派下員同意之權利瑕疵等情，故上訴人上開抗辯，為不
    可採。而本件系爭土地雖經由本院以九十一年度重上更(三)字
    第十八號判決系爭土地過戶予辛○○之所有權移轉登記應予
    塗銷，並經最高法院以九十三年度台上字第二００二號判決
    上訴駁回確定，為兩造所不爭執，惟就兩造間買賣之債權契
    約仍於買賣雙方當事人間有效存在，為此，經被上訴人催告
    上訴人履行系爭買賣契約，上訴人仍未履行，此有被上訴人
    提出存證信函及回執在卷可稽（見原審卷第２８至３６頁）
    ，則被上訴人以起訴狀繕本送達上訴人為解除契約之意思表
    示，上訴人並分別於九十五年八月二十五日收受起訴狀，有
    原審送達回證可稽（見原審卷第４３、４４、４６、４７頁
    ），故被上訴人依民法第二百五十九條第二款規定請求解除
    契約返還受領金及利息，應屬有據，上訴人辯稱，被上訴人
    無權解除系爭買賣契約云云，為不可採。
六、綜上所述，上訴人等四人確係為系爭土地之買賣契約之出賣
    人，並業已收受該買賣價款在案，則系爭土地既經法院判決
    確定應將被上訴人指定登記予訴外人辛○○之所有權塗銷，
    並回復為祭祀公業紀長者名下，上訴人依法解除系爭土地之
    買賣契約，並請求返還買賣價金，依法即屬有據，已如前述
    。原審按系爭土地與買賣契約約定三筆之土地總面積比例計
    算，則上訴人等四人，及原審共同被告紀錦隆，及童瑞卿、
    紀柄辰、紀銘津、紀壬弘應返還被上訴人三百一十二萬一千
    八百元（0000000元×０‧１３７６公頃／０‧１６
    ６４公頃＝0000000元）。又上訴人等四人與原審共
    同被告紀錦隆，及童瑞卿、紀柄辰、紀銘津、紀壬弘（即訴
    外人紀清吉之繼承人）所負之債務係屬可分之債，因而就此
    部分為命上訴人己○○、丙○○、乙○○、戊○○應各給付
    被上訴人五十二萬零三百元及均自八十三年六月十四日起至
    清償日止按年息百分之五計算之利息，並為附供擔保條件之
    假執行宣告，經核並無不合。上訴意旨指摘原判決此部分不
    當，求予廢棄改判，為無理由，應予駁回其上訴。又上訴人
    於本院就其敗訴部分，陳明願供擔保聲請免為假執行之宣告
    ，經核於法並無不合，爰准許並酌定相當擔保金額如主文第
    三項所示。
七、本件事實已臻明確，兩造其餘攻擊防禦方法，均與本案判決
    結果不生影響，爰不予逐一論述，併此敘明。
八、據上論結，本件上訴為無理由，依民事訴訟法第四百四十九
    條第一項、第八十五條第一項前段、第七十八條、第四百六
    十三條、第三百九十二條，判決如主文。
中　　華　　民　　國　　96　　年　　4 　　月　　25　　日
                  民事第六庭    審判長法  官　袁再興
                                      法  官  吳惠郁
                                      法  官  盧江陽
以上正本係照原本作成。
上訴人得上訴，被上訴人不得上訴。
如對本判決上訴，須於收受判決送達後二十日內向本院提出上訴
書狀，其未表明上訴理由者，應於提出上訴後二十日內向本院提
出上訴理由書（須按他造人數附具繕本）。
上訴時應提出委任律師為訴訟代理人之委任狀。具有民事訴訟法
第四百六十六條之一第一項但書或第二項之情形為訴訟代理人者
，另應附具律師及格證書及釋明委任人與受任人有該條項所定關
係之釋明文書影本。
　　　　　　　　　　　　　　　　　　　書記官　陳玫伶
中　　華　　民　　國　　96　　年　　4 　　月　　25　　日
                                                      Ｃ
